【裁判字號】    97,上易,184
【裁判日期】    970609
【裁判案由】    侵占
【裁判全文】
臺灣高等法院臺南分院刑事判決         97年度上易字第184號
上  訴  人  臺灣雲林地方法院檢察署檢察官
被      告  乙○○
上列上訴人因被告侵占案件，不服臺灣雲林地方法院97年度易字
第77號中華民國97年2月14日第一審判決（起訴案號：臺灣雲林地
方法院檢察署97年度撤緩偵字第43號），提起上訴，本院判決如
下：
    主  文
上訴駁回。
    理  由
一、公訴意旨略以：被告乙○○與甲○○於民國90年12月間合夥
    從事砂石買賣業，並承包嘉義縣梅山鄉公所發包之某砂石工
    程，二人約定由甲○○出資交與被告支付相關費用，惟因被
    告本身尚積欠其他債務，為先清償該項債務，被告明知甲○
    ○所交付之款項不得挪為他用，竟仍基於為自己不法所有之
    意圖，以變易持有為所有之意思，將甲○○分數次所交付共
    新臺幣（下同）43萬9,000 元之現金予以侵占入己，而用以
    支付前開債務，嗣則陸續墊還，惟尚餘17萬9,000 元未償，
    因認被告涉犯刑法第335 條第1 項之侵占罪嫌等語。
二、按檢察官就簡易判決處刑之聲請，與起訴有同一之效力，法
    院於審理後認應為不受理判決之諭知者，應適用通常程序審
    判之，刑事訴訟法第451條第3項、第451條之1第4項但書第3
    款、第452條定有明文；又起訴之程序違背規定者，應諭知
    不受理之判決，並得不經言詞辯論為之，同法第303條第1款
    、第307條亦定有明文。
三、次按檢察官依刑事訴訟法第253條之3規定撤銷緩起訴者，應
    製作處分書敘述其處分之理由，並應以正本送達於告訴人、
    告發人、被告及辯護人，被告接受撤銷緩起訴處分書後，得
    於7日內以書狀敘述不服之理由，經原檢察官向直接上級法
    院檢察署檢察長或檢察總長聲請再議，同法第255條第1項前
    段、第2項前段、第256條之1第1項亦定有明文。準此以觀，
    被告經檢察官為緩起訴處分確定者，於緩起訴期間內，檢察
    官固得依職權撤銷原處分，繼續偵查或起訴，但檢察官就已
    偵查終結之原緩起訴案件，繼續偵查或起訴，應以原緩起訴
    處分係經合法撤銷者為前提，此乃法理上所當然。從而檢察
    官未於緩起訴期間內踐行上揭法定之撤銷緩起訴處分程序，
    而逕行起訴或聲請以簡易判決處刑，其起訴程序即屬違背規
    定。再者，送達於應受送達人之住居所、事務所或營業所行
    之；送達於住居所、事務所或營業所不獲會晤應受送達人者
    ，得將文書付與有辨別事理能力之同居人或受僱人；送達不
    能依前2條規定為之者，得將文書寄存送達地之自治或警察
    機關，並作送達通知書兩份，一份黏貼於應受送達人住居所
    、事務所、營業所或其就業處所門首，另一份置於該送達處
    所信箱或其他適當位置，以為送達，同法第62條準用民事訴
    訟法第136條第1項前段、第137條第1項及第138條亦定有明
    文。又所謂住所，即以久住之意思住於一定地域之謂；所謂
    居所，乃以暫時目的所居之場所。故倘應受送達人未實際居
    住於其原住居所，縱令其戶籍登記尚未遷移，依前揭規定，
    仍不得於原處所為補充送達，倘未送達於受送達人之住居所
    、事務所或營業所，而將文書付與他人代收者，應不生送達
    之效力。應於應受送達人實際領取該訴訟文書時，始生送達
    之效力。又戶籍法為戶籍登記之行政管理規定，戶籍地址乃
    係依戶籍法所為登記之事項，戶籍地址並非為認定住所之唯
    一標準，最高法院著有92年臺抗字第452號裁定、93年臺抗
    字第393號裁定要旨可資參照。
四、經查：
  (一)被告乙○○前因侵占案件，經臺灣雲林地方法院檢察署檢察
    官於94年1月7日以93年度偵緝字第190號為緩起訴處分，緩
    起訴期間為3年，並命被告應於93年12月10日起，於每月10
    日前，支付告訴人甲○○1萬元，至全部債務清償完畢止，
    惟因被告自96年9月10日起即未遵期支付上開金額，該署檢
    察官乃依告訴人之聲請，於96年11月8日以96年度撤緩字第
    47 號撤銷前開緩起訴處分等情，有上開緩起訴處分書及撤
    銷緩起訴處分書各1份在卷可憑，固堪認定。
  (二)又該署檢察官上開撤銷緩起訴處分書係送達於被告設在雲林
    縣土庫鎮○○里○○路7號之戶籍地，因未獲會晤被告本人
    或有辨別事理能力之同居人、受僱人，而於96年11月19日寄
    存在雲林縣警察局虎尾分局土庫分駐所（下簡稱土庫分駐所
    ），又有送達証書在卷足憑（見96年度撤緩字第47號卷第3
    頁）。惟被告因本案前經臺灣雲林地方法院檢察署發布通緝
    查獲時，在警詢中供稱：因為我都在外地工作，所以未住戶
    籍地，因此未接到檢察署通知書，故未去報到等語（見93年
    度偵緝字第190號卷第3頁反面），嗣經解送至臺灣雲林地方
    法院檢察署，經檢察官訊問時亦陳稱：「（問：何以不到案
    ？）因我在臺中工作，沒有收到通知」、「（問：以後本署
    寄送傳票到送達地是否能收到？）可以，我一定會來開庭」
    等語，同時並向檢察官陳報往後之送達地址為：「臺中市北
    屯區○○○路○段157巷46號4樓」（見93年度偵緝字第190號
    卷第12 頁）；復參酌被告係於93年10月2日經臺中市警察局
    第二分局警員在臺中市○區○○街17號查獲之事實，此有臺
    中市警察局第二分局解送人犯報告書1份在卷足參（見93年
    度偵緝字第190號卷第2頁），則被告既在臺中市遭警緝獲，
    則其居住、活動範圍應在臺中市，從而被告供稱「未居住戶
    籍地」，實際住所係在台中市北屯區○○○路○段157巷46
    號4樓，尚非無據，應信為真實。
  (三)據上，被告之戶籍雖仍設在雲林縣土庫鎮○○里○○路7號
    ，有個人基本資料查詢結果表1紙存卷足按（見原審96年度
    虎簡字第576號卷第8頁），惟被告並未居住在其戶籍地，而
    係住居在台中市之上址，則被告之戶籍地即非為「應為送達
    之處所」，自不得因送達被告之戶籍地未獲會晤應受送達人
    之被告，即將上開撤銷緩起訴處分書寄存於土庫分駐所，並
    以此即認本件送達已合法。且被告迄至臺灣雲林地方法院檢
    察署檢察官就本件起訴，聲請簡易判決處刑時，亦未向寄存
    機關即土庫分駐所領取上開撤銷緩起訴處分書，亦有臺灣雲
    林地方法院洽辦公務電話記錄單在卷足佐。職是，上開96年
    度撤緩偵字第43號撤銷緩起訴處分書，尚難認已發生合法送
    達之效力，則該撤銷緩起訴處分尚未經合法撤銷。檢察官上
    訴以「被告戶籍地迄今未變更，自應推定其有住居該處之情
    事，從而本件撤銷緩起訴處分書向被告戶籍送達，並寄存於
    土庫分駐所，且於寄存送達生效後起訴，起訴並無違背程序
    」云云，自無可採。
五、至檢察官上訴意旨，雖另以「被告前於93年10月2日通緝到
    案後雖陳明住在臺中市北屯區○○○路○段157巷46號4樓，
    然該處所係被告片面陳述，且其陳明之時間迄今已逾三年，
    是被告自93年10月2日以後迄今是否仍然住在該處誠有疑問
    ，原審既未職權傳喚被告之雲林縣土庫鎮戶籍地址或臺中市
    居住地址到案訊問，何以確定被告確有住在臺中市北屯區○
    ○○路○段157巷46號4樓？又如被告早已搬離該臺中市地址
    ，則原審是否即應將本署撤銷緩起訴處分書送達雲林縣土庫
    鎮○○里○○路7號之程序認定為合法？原審僅以本署96年
    度撤緩偵字第43號緩起訴處分書未送達被告陳明之上開臺中
    市地址，即認定送達不合法，容屬速斷；末查，緩起訴處分
    經撤銷後，縱經被告聲請再議，無論上級檢察署檢察長駁回
    再議之聲請，或發回原審檢察官續行偵查，均回復至偵查之
    狀態。故檢察官再次受理並偵查終結後，即應提起公訴，或
    為緩起訴或不起訴之處分。其經不起訴或緩起訴者，固無『
    起訴之程序違背規定』之可言，其經提起公訴者，如無刑事
    訴訟法第252條所定絕對『應不起訴』之情事，而經檢察官
    提起公訴者，法院即應為實體之裁判。緩起訴處分與否，本
    係檢察官之起訴裁量權限，並非被告之權利，檢察官得於最
    初受理案件後逕行提起公訴，即無嗣後之緩起訴、撤銷緩起
    訴、被告再議等多餘之訴訟程序。從而，本件如何核無刑事
    訴訟法第252條各款所定之情形，檢察官既已提起公訴，原
    審法院即應為實體之裁判，亦即被告有再議權為立法上的謬
    誤，本次上訴無論是否有理，被告終將會被起訴。」等語，
    指摘原判決不當。然查：
  (一)起訴是否違背法定程序，應以起訴時之狀況為依據。而上開
    雲林縣土庫鎮○○里○○路7號雖為被告戶籍地，但非實際
    住居所地，自非被告應受送達處所，檢察官上開撤銷緩起訴
    處分書向被告上開戶籍地送達，自未生送達之效力，本件撤
    銷緩起訴處分尚未經合法撤銷，已如上述；且檢察官上開撤
    銷緩起訴處分書寄存於土庫分駐所後，迄檢察官提起公訴時
    ，被告均未前往領取該撤銷緩起訴處分書，又有原審之公務
    電話記錄單在卷足憑，顯見被告確未實際住居於該址，自無
    傳喚被告之雲林縣土庫鎮戶籍地址或臺中市居住地址到案訊
    問之必要，檢察官以原審未依職權調查傳喚，而為不受理之
    判決，顯有未當等情，指摘原判決不當，並無理由。
  (二)又本件撤銷緩起訴處分既未合法撤銷，已如上述，縱令被告
    終將遭檢察官起訴，亦難以此即認本件撤銷緩起訴處分已合
    法撤銷，檢察官此部分所指，亦無可取。況按再議之聲請，
    原檢察官認為有理由者，應撤銷其處分，除前條（即同法第
    256條之1）情形外，應繼續偵查或起訴。原檢察官認聲請為
    無理由者，應即將該案卷宗及證物送交上級法院檢察署檢察
    長或檢察總長。聲請已逾前二條之期間者，應駁回之。原法
    院檢察署檢察長認為必要時，於依第二項之規定送交前，得
    親自或命令他檢察官再行偵查或審核，分別撤銷或維持原處
    分；其維持原處分者，應即送交。上級法院檢察署檢察長或
    檢察總長認再議為無理由者，應駁回之；認為有理由者，第
    256條之1之情形應撤銷原處分，同法第257條、第258條前段
    亦定有明文；是依上開規定，被告就檢察官撤銷緩起訴之處
    分，依法既得聲請再議，而聲請再議結果，亦有可能撤銷原
    檢察官撤銷緩起訴之處分，顯見於被告聲請再議時，該撤銷
    緩起訴處分尚非因而確定，而發生撤銷之效力，從而在該撤
    銷緩起訴處分確定前，檢察官自不得對同一事實再行起訴或
    聲請以簡易判決處刑，使撤銷緩起訴處分程序及被告得聲請
    再議之規定形同具文，檢察官此部分所指，自無足取。
六、綜上，臺灣雲林地方法院檢察署檢察官上開撤銷緩起訴處分
    既未合法撤銷，該署檢察官逕以同一事實起訴，向原審聲請
    簡易判決處刑，其起訴（聲請簡易判決）程序自有違上開規
    定，且屬不得補正，從而原審不經言詞辯論，而為不受理判
    決之諭知，核無違誤。檢察官上訴意旨，仍執前詞，指摘原
    判決不當，為無理由，應予駁回，爰不經言詞辯論，逕為判
    決。
據上論結，應依刑事訴訟法第368條、第372條，判決如主文。
中    華    民    國    97    年    6     月    9     日
                  刑事第四庭  審判長法  官  吳志誠
                                    法  官  羅心芳
                                    法  官  陳珍如
以上正本證明與原本無異。
不得上訴。
                                    書記官  岑  玢
中    華    民    國    97    年    6     月    9     日


司法院資訊處製作；財團法人民間司法改革基金會備份。
